臺灣台南地方法院民事判決　九十三年度勞簡上字第九號
　　上　訴　人　豐盟企業股份有限公司
　　法定代理人　甲○○
　　訴訟代理人　向文英律師
　　被上訴人　　乙○○
右當事人間請求給付離職金事件，上訴人對於本院台南簡易庭民國九十三年八月十日
所為第一審簡易判決（九十三年度南勞簡字第七號）提起上訴，本院於民國九十三年
十二月二十八日辯論終結，判決如左：
    主　　文
上訴駁回。
第二審訴訟費用由上訴人負擔。
    事　　實
甲、上訴人方面：
一、聲明：求為判決：（一）原判決廢棄；（二）被上訴人在原審之訴及假執行之聲
    請均駁回；（三）第一、二審訴訟費用由被上訴人負擔。
二、陳述：除與原判決記載相同者，予以引用外，另補稱略以：
（一）被上訴人於民國（下同）八十七年五月一日起受聘上訴人工廠服務，擔任上訴
      人公司副廠長兼任品管課課長一職，領取高額薪資，契約並約定上訴人依被上
      訴人服務年資一年給予被上訴人一個月離職金，服務年資自八十七年五月起算
      ，至今已六年，而被上訴人負責工作項目之一為製造上訴人各種品牌之麵粉，
      並負責提昇維持品質穩定，惟被上訴人任職屆滿期限前，竟疏於職務，不但使
      上訴人一再因品質不佳傮客戶退貨共計三十五萬八千三百四十二元，且應維持
      百分之七十五出粉率目標未實現，且未適時調整機械，改進出粉率，致上訴人
      因出粉率不足造成損害（每出粉率減少百分之一，公司獲利減少每月約一至二
      百萬元），被上訴人甚至還刻意隱瞞，直至被上訴人離職，上訴人始瞭解事情
      之嚴重，及被上訴人債務不履行之行為，上訴人已於原審提出會議記錄單，退
      貨賠償單，出粉率測試表，年度工作計劃書可資為憑。是上訴人乃於原審依債
      務不履行損害賠償之規定主張抵銷，惟原審為上訴人敗訴之判決，其判決均為
      其臆測推論之詞，蓋：原審不但未詳查上訴人於原審所提出前開證據是否足
      資證明，上訴人所主張被上訴人有債務不履行之事實，更未具體查證前開證物
      與被上訴人職務之關連性，僅因上訴人曾受被上訴人矇騙於其離職單批示慰留
      ，即謂被上訴人無上訴人所主張之債務不履行行為，其推論實有違證據法則；
      就前開證物幾經被上訴人簽名，而證物內容確得證明上訴人主張之真實，原
      審未予調查亦疏未考量債務不履行，即在被上訴人離職前始可能發生之事實，
      僅謂「被求償事實均在被上訴人離職之前」即為被上訴人敗訴之判決，其判決
      顯違經驗法則；原審就上訴人於原審主張可傳訊員工及接任被上訴人職務者
      到庭證明被上訴人確有上訴人所主張之債務不履行事實，惟原審亦拒予傳訊並
      均置而不論，顯未盡調查之能事；原審判決認上訴人公司所主張出粉率應與
      原料有關，惟竟疏未調查上訴人所提出粉率測試所示數據，與測試提供之原料
      是否如原審所認原料品質低下，致不能要求出粉率到達那一程度，徒以臆測之
      詞，即遽為出粉率無法達到要求，非被上訴人職務疏失所致，顯屬遽斷，而就
      此主張上訴人尤可提供上訴人購買之原料品質相關資料，及接任被上訴人職務
      員工到庭作證，即明上人主張確為真實可採；被上訴為公司高層主管，未離
      職交接前，就其職務負責之實際狀況，如經刻意隱瞞，公司實難全面掌握，而
      大公司因高層主管逾意隱瞞債務不履行情事，致遭鉅額損害者，亦所在多有，
      如理律法律事務所猶尚不能免於遭信任員工所欺瞞，須背負賠償客戶損失幾十
      億元之事實，原審何得以上訴人應係一永續經營公司，即謂上訴人所主張被上
      訴人有債務不履行行為竟未於被上訴人離職前即予以去職，而認上訴人主張為
      不可信，繼上訴人僅係因慰留被上訴人繼續服務未果，而故意扣發離職金，其
      推論實屬臆測而乏證據。
（二）因被上訴人未履行職務，致上訴人公司出粉率未達標準，於被上訴人離職前即
      九十三年一月份及九十三年三月份，致上訴人公司損失合計為七十七萬四千五
      百四十九元，又被上訴人辯稱出粉率不佳是因為機器老舊因素之影響，惟以同
      一機器，被上訴人離職後，由他人接掌職務時，卻無法能達成出粉率之情形，
      此除有被上訴人離職後出粉率測試表可資證明外，亦可傳喚上訴人公司測量品
      管人員蘇惠珠、林文琪等人到庭說明。
（三）被上訴人擔任上訴人公司廠長兼品管課課長，其主要負責工作為提升維持品質
      穩定，輔導並管理從屬品管化驗人員，惟被上訴人任職屆滿前即疏於職務，致
      九十一年初交付金車公司散裝麵粉發現螺絲釘兩個，打火機一個等異物，致
      上訴人因貨物品質不佳，賠償金車公司三萬二千二百四十二元；九十一年十
      一月交付東幸食品麵粉因日期章墨水誤用水性墨水，墨水滲入麵粉，貨品遭退
      貨，賠償十三萬元；九十二年初交付奇美公司麵粉中有鼠屍，致上訴人遭退
      貨八萬零六百元，並賠償九萬八千元，合計損失十七萬八千六百元；九十三
      年一月交付宏展九如麵粉廠之麵粉中，發現含螺絲、鼠屎及蟑螂等異物，公司
      賠償宏展一萬七千五百元。共計達三十五萬八千三百四十二元，皆因品管不佳
      而致公司遭客戶退貨及賠償，同時亦嚴重損及公司之商譽，而被上訴人未盡其
      品管之責，復未切實督導從屬品管化驗人員，致公司一再因品質未佳被退貨、
      賠償客戶損失，自應對上訴人負損害賠償之責任，賠償上訴人之損失，上訴人
      主張以前揭損害賠償金額與被上訴人主張之退職金為抵銷，並無不當。
（四）又被上訴人主要工作乃在維持產品品質之穩定，負責使出粉率達到公司要求之
      目標百分之七十五，且須每回測試，如有未達前開出粉率之情事，被上訴人即
      應調整機器以控制維持出粉率，惟被上訴人於任職期間竟未盡其責任，任令出
      粉率未達前開目標，而未為適當之調整，使上訴人因此而受有鉅額之損失，其
      損失每差百分之一，單月損失額即為四十九萬五千七百四十元，出粉率差百分
      之五，則損失達二百四十七萬八千七百元，被上訴人於離職前之出粉率時常低
      於百分之七十，僅就單一月份損失額主張為抵銷，即逾被上訴人所請求之金額
      ，上訴人主張為抵銷，其餘之主張暫為保留。
三、證據：除援用在原審之立證方法外，另提出出粉率測試表影本一份、損失統計表
    二份等為憑。
乙、被上訴人方面：
一、聲明：求為判決如主文。
二、陳述：除與原判決記載相同者，予以引用外，另補稱略以：
（一）被上訴人於契約到期前一個月即正式提出離職申請書，通知公司，且在一個月
      之辦完離職手續，完成交接，上訴人謂被上訴人還刻意隱瞞，直至上訴人離職
      ，公司始了解事情之嚴重云云，顯非事實，無非為拒付離職金找藉口。
（二）上訴人提出所謂出粉率未達百分之七十，遭客戶退貨賠償，會議記錄單，年度
      工作計劃書等證物，查被上訴人任公司期間，上有部門主管廠務經理、總經理
      ，總攬全廠事務，平行單位亦有管理部門負責監督，如若上訴人所言，管理部
      、總經理如何會在被上訴人的離職申請書上批示「應予慰留」，且出粉率本就
      無標準可言，如何能強求，機器老舊，人員素質，原料品質等均為要素之一，
      會議紀錄單與年度工作計劃書又如何與給付離職金劃上關係？
（三）被上訴人在職期間，公司業績大幅成長，從九十一年一月，每月銷售麵粉十六
      萬餘包，成長至九十三年二月（離職前一個月）的三十萬餘包，大受上訴人肯
      定，因此提出新契約，要求續約，被上訴人不願接受，上訴人乃因此藉口上述
      理由，拒付離職金。
（四）上訴人所提出的理由，顯然與被上訴人雙方同意的契約內容等毫無關係，其上
      訴非有理由。
三、證據：除援用在原審之立證方法外，另提出豐盟企業股份有限公司公告正本一件
    為憑。
    理　　由
一、本件被上訴人原審起訴主張：其於八十七年五月一日起受聘上訴人工廠服務，雙
    方同意被上訴人服務每滿一年，於離職時，上訴人需給付被上訴人一個月離職金
    ，立有契約書為證，被上訴人服務至九十三年四月三十日止，年資滿六年離職，
    未料上訴人竟不給付離職金，履經催討，未獲置理，依約被上訴人自得請求所欠
    離職金四十萬五千元及利息等語；上訴人對兩造前揭約定內容，及計算至被上訴
    人離職之日止之年資為六年，離職金為四十萬五千元等事實並不爭執，惟否認有
    給付義務，辯稱：被上訴人負責製造上訴人各種品牌之麵粉並負責提昇維持品質
    穩定，惟被上訴人任職屆滿期限前，竟疏於職務，使公司一再因品質不佳遭客戶
    退貨達三十五萬八千三百四十二元，且應維持佰分之七十五出粉率目標未實現，
    且未適時調整機械，改進出粉率，致上訴人公司因出粉率不足造成損害，每出粉
    率減少百分之一，公司獲利減少一至二百萬元，被上訴人甚至刻意隱瞞，直至被
    上訴人離職，上訴人公司始了解事情嚴重性，因被上訴人有債務不履行之行為，
    上訴人對之可請求債務不履行之損害賠償，此項損害賠償數額已逾被上訴人可得
    請求之離職金，符合抵銷之要件，並提出抵銷抗辯，主張被上訴人之離職金請求
    權經為抵銷後，已無得請求之金額存在等語為辯。
三、上訴人對被上訴人所主張其在上訴人公司之服務年資已滿六年，訂有契約書，被
    上訴人每月薪津六萬七千五百元、交通補助二千八百元，離職金應予合約屆滿之
    日起一個月內給付，總計依契約所訂退職金之計算標準，上訴人應給付被上訴人
    之退職金共計為四十萬五千元之事實，均表示不為爭執，此部分事實堪予確認；
    另上訴人提出抵銷之抗辯，並認上訴人主張抵銷後，被上訴人前揭得請求之退職
    金已全部消滅，被上訴人再無退職金請求權等語，是本件兩造之爭執點，即在究
    明上訴人所主張之抵銷，其主動債權是否存在，其數額多寡，是否合於抵銷抗辯
    之要件等為斷。
四、上訴人主張抵銷之項目及數額分別為：九十一年初交付金車公司散裝麵粉發現
    螺絲釘兩個，打火機一個等異物，致上訴人因貨物品質不佳，賠償金車公司三萬
    二千二百四十二元；九十一年十一月交付東幸食品麵粉因日期章墨水誤用水性
    墨水，墨水滲入麵粉，貨品遭退貨，賠償十三萬元；九十二年初交付奇美公司
    麵粉中有鼠屍，致上訴人遭退貨八萬零六百元，並賠償九萬八千元，合計損失十
    七萬八千六百元；九十三年一月交付宏展九如麵粉廠之麵粉中，發現含螺絲、
    鼠屎及蟑螂等異物，公司賠償宏展一萬七千五百元。上揭四項共計達三十五萬八
    千三百四十二元；另有出粉率差百分之五，一個月損失達二百四十七萬八千七
    百元，亦應由被上訴人負責等五項，上訴人得對被上訴人主張債務不履行損害賠
    償數額共計達二百八十三萬七千零四十二元，超過被上訴人所得請求之退職金四
    十萬五千元等語。
五、按「二人互負債務，而其給付種類相同，並均屆清償期者，各得以其債務，與他
    方之債務，互為抵銷。但依債之性質不能抵銷或依當事人之特約不得抵銷者，不
    在此限。」此為民法第三百三十四條第一項所訂得為抵銷之要件，茲被上訴人對
    上訴人所負之債務為退職金四十萬五千元，上訴人主張為抵銷，則上訴人亦應對
    被上訴人有現金之債權存在，始符合抵銷之要件。而上訴人主張其對被上訴人之
    債權係債務不履行之損害賠償請求權，則本件上訴人主張之抵銷抗辯是否有理由
    ，自應審查被上訴人是否有債務不履行之事實存在，而上訴人得對被上訴人請求
    債務不履行之損害賠償為斷。
六、查兩造所簽契約書，始於八十七年二月二十一日，依契約書第二項所載，被上訴
    人之工作項目為：「工作項目：乙方同意接受甲方監督指揮擔任下列各項工作。
    副廠長兼任品管課課長；製造本廠各種牌之麵粉並負責提昇維持品質穩定；
    對產品銷售之售後服務；開發類似虎牌高筋麵包粉以利促銷；輔導並管理
    從屬品管化驗人員；協助廠長管理全廠並推動各政策進行及更新機械之按裝等
    工程；其也因公司需要而指派之工作。」期滿後另於九十年三月二十三日訂立
    契約約書，被上訴人應擔任之工作均相同。依此契約書所載內容，足認兩造契約
    之重點在於「乙方同意接受甲方監督指揮擔任下列各項工作」，亦即兩造之契約
    內容為乙方之勞務供給，至於勞務供給應達到何種程度，在系爭契約書上並未約
    定，且亦未見乙方對其勞務之供給應達到何種目標有何保證之意旨存在，則本件
    兩造之契約，自屬純粹之勞動契約，只要被上訴人提供勞務，即屬履行其債務。
    至於上訴人受有損害，亦應與被上訴人不履行債務之事實有直接因果關係存在，
    上訴人始得主張債務不履行之損害賠償。
七、上訴人主張之散裝麵粉發現螺絲釘兩個，打火機一個等異物；日期章墨水誤用水
    性墨水，墨水滲入麵粉；麵粉中有鼠屍；麵粉中，發現含螺絲、鼠屎及蟑螂等異
    物等事實，固係製造麵粉之過程中，品質控管不良所致，此品質控管不良之結果
    ，雖可謂被上訴人未盡其督導之職責，惟上訴人公司對其出產之麵粉，除實際操
    作之工作人員外，另負責品質控管之人，在被上訴人之上，尚有廠長、廠務經理
    及總經理等要職，在被上訴人之下，尚有品管組長、生產組長等實際督導之人存
    麵粉，自原料之採購以至於產品之銷售，有其一貫之生產線，每一個生產銷售之
    環節，均影響上訴人公司營運之成敗，該些人員對此品質控管不良之結果，均同
    負責任，上訴人公司所製造之麵粉縱存有前揭瑕疵，其所受之損害來自於生產、
    包裝及品質控管等全部因素所造成，被上訴人擔任副廠長兼任品管課長之職，固
    負有督導之責，惟該些生產麵粉瑕疵內容係直接來自於生產及包裝，並非被上訴
    人所造成，亦即所製造麵粉之瑕疵，直接因果關係來自於生產及包裝，被上訴人
    縱有督導不周，亦僅有間接因果關係，上訴人所受之損害與被上訴人疏於督導之
    行為間既不存有直接因困關係，則上訴人依此而謂得請求被上訴人負債務不履行
    之損害賠償責任，尚乏依據，為不可採。又被上訴人對上訴人公司所負之義務既
    在於勞務之供給，該勞務之供給固有預計追求之目標，惟被上訴人既未對上訴人
    保證必達成何種目標，是縱上訴人主張出粉率未達百分之七十五之主張屬實，亦
    僅係被上訴人能否適任其職務之問題，被上訴人要無因未能達成此目標，而須對
    上訴人負賠償責任。是被上訴人縱因未能使其工作項目達到盡善盡美之境界而可
    予責難者，充其量，上訴人僅能援引勞動基準法第十一條第五款之規定，不經預
    告終止勞動契約，其主張被上訴人對製造麵粉所存在之瑕疵及出粉率未能達到百
    分之七十五之目標等結果，應負損害賠償責任云云，為不可採。
八、依上所述，上訴人充其量可援引勞動基準法第十一條第五款之規定，以被上訴人
    對於所擔任之工作確不能勝任為由，不經預告終止勞動契約，惟被上訴人於八十
    七年與上訴人簽訂契約，服務三年期滿後，兩造又續約三年，續約三年後申請離
    職時，公司又予慰留，堪認被上訴人之表現應獲上訴人公司肯定，而上訴人公司
    所製造之產品因瑕疵而遭客戶退貨，甚或請求賠償，均存在於被上訴人任職期滿
    之前，茍該些瑕疵應由被上訴人負其全責，上訴人理應認被上訴人對於所擔任之
    工作確不能勝任，而讓被上訴人去職，豈有二度任滿後，尚予慰留之理，益見上
    訴人主張被上訴人有債務不履行，上訴人得請求損害賠償，並以得請求之損害賠
    償額與被上訴人之離職金債權抵銷云云，並不足採。從而，被上訴人依據契約之
    法律關係，請求上訴人依契約給付肆拾萬伍仟元及合約屆滿之日起一個月內之翌
    日即九十三年六月一日起至清償日止，按週年利率百分之五計算之利息，自無不
    合，原審因而為被上訴人勝訴之判決，並因本件所命給付之金額未逾五十萬元之
    判決，依職權為假執行之宣告，另因上訴人陳明願供擔保免為假執行，而為准提
    供擔保免為假執行之諭知，認事用法均無不合。上訴意旨仍執前詞，指摘原判決
    不當，求予廢棄改判，為無理由，應予駁回。
九、兩造其餘主張及所提證據與本院上開論斷無涉或無違，另上訴人請求訊問證人蔡
    惠珠、林文琪，無非證明出粉率在被上訴人離前後之測試結果而已，原判決結果
    不受影響，本院認無調查之必要，均不予贅述。
十、據上論斷，本件上訴為無理由，依民事訴訟法第四百三十六條之一第三項、第四
    百四十九條第一項、第七十八條，判決如主文。
中　　　華　　　民　　　國　　九十四　　年　　　一　　　月　　十　一　　日
                              臺灣台南地方法院民事第一庭
　　　　　　　　　　　　　　　　　審判長　法　官　吳森豐
　　　　　　　　　　　　　　　　　　　　　法　官　林逸梅
　　　　　　　　　　　　　　　　　　　　　法　官　王國忠
右為正本係照原本作成。
本件不得上訴。
中　　　華　　　民　　　國　　九十四　　年　　　一　　　月　　十　二　　日
~B法院書記官　孫鈴堯
